臺灣臺東地方法院民事判決　　　　　　　100年度重訴字第1號
原　　　告　呂慧娟
訴訟代理人　呂國良
被　　　告　潘仲輝
　　　　　　陳益民即金馬計程車.
訴訟代理人　蕭芳芳律師
上列當事人間請求損害賠償事件，原告提起刑事附帶民事訴訟，
經本院刑事庭以99年度交重附民字第7 號裁定移送審理，本院於
民國100年8月16日言詞辯論終結，判決如下：
    主  文
被告應連帶給付原告新臺幣柒佰零肆萬捌仟佰肆拾肆元，及自
民國一百年五月七日起至清償日止按週年利率百分之五計算之利
息。
原告其餘之訴駁回。
    事實及理由
壹、程序方面
一、按原告於訴狀送達後不得將原訴變更或追加他訴，但擴張或
    縮減應受判決事項之聲明，不在此限；民事訴訟法第255 條
    第1項第3款定有明文。原告起訴時聲明：(一)被告應給付原告
    新臺幣（下同）11,130,190元，及自刑事附帶民事起訴狀繕
    本送達翌日即民國100 年5月7日起至清償日止，按年息5%計
    算之利息；(二)願供擔保請准宣告假執行。嗣原告為符合起訴
    請求連帶賠償之意旨與因應請求金額之縮減，遂更正與縮減
    聲明：被告應連帶給付原告7,338,344元及自100年5月7日起
    至清償日止按年息5%計算之利息。原告上開就聲明所為之更
    正與變更，核與法律規定相符，合先敘明。
二、被告潘仲輝經合法通知未於言詞辯論期日到場，核無民事訴
    訟法第386 條各款所列情形，爰依原告之聲請由其一造辯論
    而為判決。
貳、實體方面
一、原告主張：被告潘仲輝為靠行於被告陳益民所經營金馬計程
    車行之計程車駕駛員，於99年4月30日下午7時至同日下午10
    時許與友人飲用半瓶高梁酒後，以不能安全駕駛動力交通工
    具之狀態，駕駛車牌號碼379-NR號營業小客車（下稱系爭汽
    車）於道路上；嗣被告潘仲輝駕駛系爭汽車沿臺東縣臺東市
    ○○○路由東向西方向行駛，於99年5月1日上午1 時25分許
    行經該路與臺東縣臺東市○○路○○路口時，竟違規侵入對
    向車道而撞擊由訴外人蘇靜宜所騎乘且搭載原告之車牌號碼
    YAD-651 號重型機車（下稱系爭機車），致原告受有重傷而
    呈現植物人狀態，爰依民法侵權行為之規定請求被告連帶賠
    償如附表所示損害等語。並聲明：被告應連帶給付原告7,33
    8,344元及自100年5月7日起至清償日止按年息5%計算之利息
    。
二、被告潘仲輝則以：渠礙於經濟能力有限而無能力賠償，請依
    法判決等語置辯。並聲明：原告之訴駁回。
三、被告陳益民另以：被告潘仲輝礙於申辦個人計程車行之條件
    嚴苛，始靠行於被告陳益民經營之金馬計程車行而營運，故
    兩人實際上無僱傭關係存在，且被告陳益民平時也無從知悉
    被告潘仲輝之去向，遑論有何僱傭關係或選任監督關係存在
    ；縱認被告陳益民與被告潘仲輝間有僱傭關係存在，被告陳
    益民與被告潘仲輝間簽訂之「台東縣計程車客運業勞資契約
    書」既已於第1 條約定：「……應遵守交通安全規則，……
    嚴禁喝酒駕車……」，亦應認為被告陳益民就選任監督業盡
    相當之注意而免責；另原告請求賠償之精神慰撫金數額過高
    等語，資為抗辯。並聲明：原告之訴駁回。
四、兩造不爭執之事實
  (一)被告潘仲輝與被告陳益民於95年7 月26日簽訂「台東縣計程
    車客運業勞資契約書」，自行出資以被告陳益民即金馬計程
    車行之名義購買系爭汽車及參加營運，而被告潘仲輝則應於
    參加營運期間按月繳納管理費1,000元。
  (二)被告潘仲輝為靠行於被告陳益民所經營金馬計程車行之計程
    車駕駛員，於99年4月30日下午7時至同日下午10時許與友人
    飲用半瓶高梁酒後，以不能安全駕駛動力交通工具之狀態駕
    駛系爭汽車；嗣被告潘仲輝駕駛系爭汽車沿臺東縣臺東市○
    ○○路由東向西方向行駛，於99年5月1日上午1 時25分許行
    經該路與臺東縣臺東市○○路○○路口時，竟違規侵入對向
    車道而撞擊系爭機車，致原告受有重傷而呈現植物人狀態。
  (三)若本院認定被告陳益民與被告潘仲輝須連帶負擔賠償責任，
    則原告與被告陳益民同意原告可得請求賠償之金額為醫療費
    用1,600元、看護費用2,980,182元、勞動能力喪失損害2,31
    6,562元。
  (四)原告名下無任何財產資料，本於馬偕紀念醫院臺東分院從事
    護理工作，每月平均收入約為38,866元。
  (五)被告潘仲輝名下無任何財產資料，於99年度自中華郵政股份
    有限公司豐榮郵局獲得給付4,000元。
  (六)被告陳益民名下無任何財產資料，於98年度自臺灣銀行股份
    有限公司臺東分公司、華南商業銀行股份有限公司臺東分行
    、金馬計程車行、天馬交通有限公司分別獲得給付20,475元
    、8,808 元、19,620元、22,604元，於99年度自臺灣銀行股
    份有限公司臺東分公司、華南商業銀行股份有限公司臺東分
    行分別獲得給付7,140元、1,866元。
  (七)原告因上開交通事故受領強制汽車責任保險給付200,000 元
    。
  (八)被告潘仲輝業已賠償90,000元。
五、本件兩造之爭點及本院得心證之理由
  (一)原告得否請求被告就上開交通事故負連帶賠償責任？
    1.按因故意或過失不法侵害他人之權利者，負損害賠償責任
      ；受僱人因執行職務不法侵害他人之權利者，由僱用人與
      行為人連帶負損害賠償責任，但選任受僱人及監督其職務
      之執行，已盡相當之注意或縱加以相當之注意而仍不免發
      生損害者，僱用人不負賠償責任；民法第184條第1項前段
      及第188條第1項定有明文。
    2.查被告潘仲輝為靠行於被告陳益民所經營金馬計程車行之
      計程車駕駛員，於99年4月30日下午7時至同日下午10時許
      與友人飲用半瓶高梁酒後，以不能安全駕駛動力交通工具
      之狀態駕駛系爭汽車；嗣被告潘仲輝駕駛系爭汽車沿臺東
      縣臺東市○○○路由東向西方向行駛，於99年5月1日上午
      1 時25分許行經該路與臺東縣臺東市○○路○○路口時，
      竟違規侵入對向車道而撞擊系爭機車，致原告受有重傷而
      呈現植物人狀態等情，為兩造所不爭執，足堪認定。
    3.被告陳益民固以被告間無僱傭關係存在，縱認被告間有僱
      傭關係，被告陳益民也已經就選任監督善盡相當注意義務
      等語置辯。惟查：
      (1)民法第188條第1項規定係為保護被害人所設；凡客觀上
        足認使用他人為其提供勞務而有選任監督之責者，即為
        該規定所稱之僱用人；縱當事人間有相反之約定，僱用
        人仍應依據該規定連帶負損害賠償責任，始符保護被害
        人之立法意旨（最高法院94年台上字第2243號判決、88
        年台上字第2618號判決、87年台上字第86號判決、86年
        台上字第332 號判決等足資參照）。又汽車駕駛人以從
        事計程車駕駛為業者，應於執業前向執業地直轄市、縣
        （市）警察局申請辦理執業登記，領有計程車駕駛人執
        業登記證及其副證，始得執業；汽車駕駛人應於領得合
        格成績單6 個月內檢附合格成績單及執業事實證明文件
        ，向原申請之警察局辦妥執業登記，始發給計程車駕駛
        人執業登記證及其副證；逾期者，該成績單失效，並應
        重新申請辦理執業登記；所謂執業事實係指有受僱於計
        程車客運業、自備汽車參與計程車客運業經營、計程車
        運輸合作社社員或其輪替駕駛、經營個人計程車客運業
        、個人計程車客運業之輪替或臨時替代駕駛等情形之一
        者而言；計程車駕駛人執業登記管理辦法第2條及第7條
        復有明定。準此，汽車駕駛人若以計程車行之名義購買
        汽車及參加營運，進而以受僱於計程車客運業為執業事
        實申領計程車駕駛人執業登記證及其副證者，客觀上即
        足認係為該計程車行提供勞務而受選任監督之受僱人；
        縱當事人間有相反之約定，該計程車行仍應按照民法第
        188條第1項規定負擔僱用人之連帶賠償責任，始符該規
        定保護被害人之立法意旨。
      (2)揆諸前揭說明，被告潘仲輝與被告陳益民於95年7 月26
        日簽訂「台東縣計程車客運業勞資契約書」，自行出資
        以金馬計程車行之名義購買系爭汽車及參加營運乙情，
        既為兩造所不爭執，則被告陳益民客觀人即足認係民法
        第188條第1項所規定之僱用人。被告陳益民辯稱被告潘
        仲輝礙於申辦個人計程車行之條件嚴苛，始靠行於渠所
        經營之金馬計程車行而營運，故兩人實際上無僱傭關係
        存在，且被告陳益民平時也無從知悉被告潘仲輝之去向
        ，遑論有何僱傭關係或選任監督關係存在云云，尚無可
        採。
      (3)另被告陳益民與被告潘仲輝雖於上開勞資契約書第1 條
        約定：「……應遵守交通安全規則，……嚴禁喝酒駕車
        ……，否則取消使用牌照。」然此僅係被告間之部分契
        約內容而非具體、有效、適當之作為，自難認為被告陳
        益民就防止被告潘仲輝因故意或過失而不法侵害他人權
        利乙事業盡相當之注意義務；此觀被告陳益民辯稱渠平
        時無從知悉被告潘仲輝之去向等語，益徵被告陳益民對
        於被告潘仲輝確未善盡監督義務，否則被告陳益民當應
        大概掌握被告潘仲輝駕駛系爭汽車執業時之去向而無不
        知悉之理。是以，被告陳益民辯稱被告間已有「……應
        遵守交通安全規則，……嚴禁喝酒駕車……」之約定，
        故被告陳益民就選任監督已盡相當之注意而免責云云，
        實無足採。
    4.揆諸首揭法律規定，原告請求被告就上開交通事故負連帶
      賠償責任，洵屬有據。
  (二)原告得請求被告連帶賠償之數額為何？
    1.按不法侵害他人之身體或健康者，對於被害人因此喪失或
      減少勞動能力或增加生活上之需要時，應負損害賠償責任
      ；不法侵害他人之身體、健康、名譽、自由、信用、隱私
      、貞操，或不法侵害其他人格法益而情節重大者，被害人
      雖非財產上之損害，亦得請求賠償相當之金額；民法第19
      3條第1項及第195條第1項前段定有明文。
    2.被告陳益民與原告既同意本院認定被告陳益民與被告潘仲
      輝須就上開交通事故負連帶賠償責任時，原告得請求被告
      連帶賠償醫療費用1,600元、看護費用2,980,182元、勞動
      能力喪失損害2,316,562 元；被告潘仲輝復僅以渠願賠償
      ，但礙於經濟能力有限等語置辯，而未就原告請求賠償之
      項目與數額予以爭執，則原告主張被告應連帶賠償此部分
      費用共5,298,344 元，自屬有據。茲本院就兩造關於精神
      慰撫金數額之爭點，析述如下：
      (1)按被害人受有非財產上之損害，而請求加害人賠償相當
        金額之慰撫金時，法院應斟酌兩造之身分地位及經濟狀
        況等情形核定相當之數額。
      (2)本院審酌原告出生於68年5月1日，本於馬偕紀念醫院臺
        東分院從事護理工作，每月平均收入約為38,866元，生
        活安穩而快樂，竟於99年5月1日突遭橫禍而呈現植物人
        狀態，從此僅能仰賴家人之照護直至老死而悲痛欲絕；
        被告潘仲輝明知飲酒駕車影響交通，卻仍駕駛系爭汽車
        違規侵入對向車道而撞擊系爭機車，致原告受有重傷且
        呈現植物人狀態；被告潘仲輝名下無任何財產資料，於
        99年間自中華郵政股份有限公司豐榮郵局獲得給付4,00
        0 元；被告陳益民名下無任何財產資料，於98年度自臺
        灣銀行股份有限公司臺東分公司、華南商業銀行股份有
        限公司臺東分行、金馬計程車行、天馬交通有限公司分
        別獲得給付20,475元、8,808 元、19,620元、22,604元
        ，於99年度自臺灣銀行股份有限公司臺東分公司、華南
        商業銀行股份有限公司臺東分行分別獲得給付7,140 元
        、1,866 元等一切情狀，認原告請求被告連帶給付非財
        產上損害賠償2,040,000 元，堪認適當，應予全部准許
        。
    3.另債務人依債務本旨向債權人為清償而經其受領者，債之
      關係即已消滅；保險人依強制汽車責任保險法規定所為之
      保險給付，視為被保險人損害賠償金額之一部分；被保險
      人受賠償請求時，得扣除之；民法第309條第1項及強制汽
      車責任保險法第32條分別定有明文。準此，原告因上開交
      通事故受領保險給付200,000元，被告潘仲輝亦已賠償90,
      000 元乙情，既為兩造所不爭執，則原告所得請求被告連
      帶給付之賠償自應扣除上開數額。
    4.從而，原告得請求被告賠償之金額應為7,048,344 元（計
      算式：1,600＋2,980,182＋2,316,562＋2,040,000－200,
      000－90,000＝7,048,344）。
六、綜上所述，原告依民法侵權行為之法律規定，請求被告連帶
    給付7,048,344元及自100年5月7日起至清償日止按年息5%計
    算之利息，為有理由，應予准許；原告逾此部分之請求，尚
    屬無據，應予駁回。
七、本件事證已臻明確，兩造其餘攻擊防禦方法及所舉未經援用
    之證據，經本院斟酌後，認為均不足以影響本判決之結果，
    爰不一一論駁，併此敘明。
八、本件為裁定移送前來之附帶民事訴訟，免納裁判費且無其他
    程序費用，爰不為訴訟費用負擔之諭知。
九、據上論結，原告之訴一部有理由、一部無理由，依民事訴訟
    法第385條第1項前段，判決如主文。
中    華    民    國   100    年    8     月    30    日
                        民事庭法  官  陳谷鴻
以上正本係照原本作成。
如不服本判決，應於送達後20日內，向本院提出上訴狀並表明上
訴理由，如於本判決宣示後送達前提起上訴者，應於判決送達20
日內補提上訴理由書(須附繕本)。
中    華    民    國   100    年    8     月    30    日
                              書記官  林慧芬
【附表】
┌──┬─────┬───────┬────────┐
│編號│項      目│金額（新臺幣）│備            註│
├──┼─────┼───────┼────────┤
│ １ │ 醫療費用 │1,600元       │                │
├──┼─────┼───────┼────────┤
│ ２ │ 看護費用 │2,980,182元   │                │
├──┼─────┼───────┼────────┤
│ ３ │ 勞動能力 │2,316,562元   │                │
│    │ 損害賠償 │              │                │
├──┼─────┼───────┼────────┤
│ ４ │精神慰撫金│2,040,000元   │                │
├──┴─────┼───────┴────────┤
│合            計│7,338,344元                     │
└────────┴────────────────┘